---
title: "Labb 2"
author: Sebastijan Babic & Esbjörn Runesson
date: "XXXX--XX--XX"
output: 
  html_document:
    toc: true                
    toc_depth: 2             
    theme: cerulean          
    highlight: tango         
---

## Användbara funktioner
```{r}
# Denna funktion simulerar en spelomgång med vinstsannolikhet p och ett visst kapital.
# Funktionen returnerar det nya kapitalet beroende på utfallet.
en_spelomgang <- function(p, kapital) {
  if (runif(1) < p) { # om vi vunnit
    return(kapital + 1)
  } else { # annars har vi förlorat
    return(kapital - 1)
  }
}




# Denna funktion räknar ut matrisen A upphöjt till n, enligt den iterativa
# definitionen A^n = A %*% A %*% ... %*% A (n stycken A), med A^0 = I.
# Exempel: mpow(A, 3) == A %*% A %*% A
mpow <- function(A, n) {
  resultat <- diag(nrow(A))
  potens <- n
  while (potens > 0) {
    resultat <- A %*% resultat
    potens <- potens - 1
  }
  return(resultat)
}





# Låt A vara en matris innehållandes sannolikheter. Denna funktion testar om
# raderna i A är identiska upp till de d första decimalerna. Som ett exempel,
# talet 0.12309 är lika med 0.12301 upp till den fjärde decimalen, men avrundat
# till 4 decimaler är dessa tal ej lika.
# Funktionen returnerar TRUE om raderna är identiska; FALSE annars.
rows_equal <- function(A, d = 4) {
  A_new <- trunc(A * 10^d) # förstora talet och ta heltalsdelen
  for (k in 2:nrow(A_new)) {
  # Kolla om alla element i rad 1 är lika med motsvarande element i rad k
    if (!all(A_new[1, ] == A_new[k, ])) {
    # Om något element skiljer sig så är raderna ej lika
    return(FALSE)
    }
  }
# Hamnar vi här så var alla rader lika
  return(TRUE)
}



# Låt A och B vara matriser innehållandes sannolikheter. Denna funktion testar
# om elementen A är identiska, upp till de d första decimalerna, med motsvarande
# element i matrisen B.
# Funktionen returnerar TRUE om matriserna är identiska; FALSE annars.
matrices_equal <- function(A, B, d = 4) {
  A_new <- trunc(A * 10^d)
  B_new <- trunc(B * 10^d)
  if (all(A_new == B_new)) {
    return(TRUE)
  } else {
    return(FALSE)
  }
}
```

## Uppgift 1

1)
Funktionen en_spelomgang i avsnittet “Användbara funktioner” tar en vinstsannolikhet p och ett kapital
kapital som input, och ger som output det nya kapitalet efter en spelomgång, enligt definitionen
som gavs i introduktionen ovan. Denna funktion utnyttjar kommandot runif(1) som genererar en
slumpvariabel U från en likformig fördelning på intervallet [0, 1]. Som du bör känna till vid det här
laget så gäller det att $P(U < p) = p$ för $p ∈ [0, 1]$.
Din uppgift är nu att skriva en funktion kim_spelar, som simulerar Kims spelande enligt definitionen
som gavs i introduktionen. Funktionen ska ta som input en vinstsannolikhet p och ett startkapital
kapital. Som output ska funktionen returnera en 1:a (dvs return(1)) om Kims kapital når 6 kronor
(Kim vinner), och en 0:a (dvs return(0)) om Kims kapital når 0 kronor (Kim förlorar). Funktionen
kim_spelar ska använda sig av funktionen en_spelomgang.

```{r}
en_spelomgang <- function(p, kapital) {
  if (runif(1) < p) { # om vi vunnit
    return(kapital + 1)
  } else { # annars har vi förlorat
    return(kapital - 1)
  }
}
kim_spelar <- function(p, kapital) {
  # Skapa en tillfällig variabel för att spåra det aktuella kapitalet
  aktuellt_kapital <- kapital
  
  # Använd en repeat-loop för att simulera spelomgångar tills Kim vinner eller förlorar
  repeat {
    # Uppdatera kapitalet med hjälp av funktionen en_spelomgang
    aktuellt_kapital <- en_spelomgang(p, aktuellt_kapital)
    
    # Om Kim når 6 kronor, returnera 1 (vinst)
    if (aktuellt_kapital == 6) {
      return(1)
    }
    
    # Om Kim når 0 kronor, returnera 0 (förlust)
    if (aktuellt_kapital == 0) {
      return(0)
    }
  }
}
kim_spelar(1/2,1)
```


2)
Skriv en funktion sim_kim, som gör n simuleringar av Kims spelande och räknar hur många gånger
hen går med vinst. Funktionen ska använda sig av kim_spelar ovan, och ska som argument ta en
vinstsannolikhet p, ett startkapital kapital, och antalet simuleringar n (default = 1000). Output ska
vara antalet simuleringar som slutade med vinst.
Gör nu 1000 simuleringar med hjälp av funktionen du just skrev. Hur många gånger lyckades Kim nå
sitt mål, respektive blev pank? Antag att Kim startar med 1 krona i kapital vid varje simulering, och
att vinstsannolikheten vid varje spelomgång är 0.5. Använd funktionen set.seed med ditt 6-siffriga
födelsedatum som argument innan du anropar sim_kim.

```{r}
set.seed(980608)
sim_kim <- function(p, kapital, n = 1000) {
  # Räknare för antalet vinster
  antal_vinster <- 0
  
  # Loopa genom n simuleringar
  for (i in 1:n) {
    # Anropa kim_spelar och uppdatera räknaren baserat på resultatet
    if (kim_spelar(p, kapital) == 1) {
      antal_vinster <- antal_vinster + 1
    }
  }
  
  # Returnera antalet vinster
  return(antal_vinster)
}
antal_vinster <- sim_kim(p = 0.5, kapital = 1, n = 1000)
antal_förluster <- 1000 - antal_vinster
cat("Antal vinster:", antal_vinster, "\n")
cat("Antal förluster:", antal_förluster, "\n")
```

3)
Om Kim har 2 kronor att starta med så är det rimligt att tro att chansen att lyckas nå fram till 6
kronor är större. Undersök genom simulering hur det går för en spelare som har 2, 3, 4 eller 5 kronor i
startkapital. Gör 1000 experiment för vart och ett av dessa fyra fall också, och anteckna hur ofta spelet
slutar lyckligt.

```{r}
# set.seed(980608)
sim_kim <- function(p, kapital, n = 1000) {
  # Räknare för antalet vinster
  antal_vinster <- 0
  
  # Loopa genom n simuleringar
  for (i in 1:n) {
    # Anropa kim_spelar och uppdatera räknaren baserat på resultatet
    if (kim_spelar(p, kapital) == 1) {
      antal_vinster <- antal_vinster + 1
    }
  }
  
  # Returnera antalet vinster
  return(antal_vinster)
}
# Vi använder sim_kim som i deluppgift 2) men simulerar nu för startkapital 2kr,3kr,4kr,5kr
antal_vinster2 <- sim_kim(p = 0.5, kapital = 2, n = 1000)
antal_vinster3 <- sim_kim(p = 0.5, kapital = 3, n = 1000)
antal_vinster4 <- sim_kim(p = 0.5, kapital = 4, n = 1000)
antal_vinster5 <- sim_kim(p = 0.5, kapital = 5, n = 1000)
cat("Antal vinster för spelare med 2 kr i startkapital:", antal_vinster2, "\n")
cat("Antal vinster för spelare med 3 kr i startkapital:", antal_vinster3, "\n")
cat("Antal vinster för spelare med 4 kr i startkapital:", antal_vinster4, "\n")
cat("Antal vinster för spelare med 5 kr i startkapital:", antal_vinster5, "\n")
```


## Uppgift 2

Ett annat sätt att undersöka Kims chans att lyckas är så här: Om Kims kapital efter n spelomgångar är $X_{n}$
kronor (där $X_{0}$ betecknar startkapitalet) så kommer följden $X_{n}$ att bilda en Markovkedja. Den kommer förr
eller senare att hamna i något av de båda absorberande tillstånden 0 eller 6. Låt oss beteckna dessa båda
händelser med $X_{\infty} = 0$ respektive $XX_{\infty} = 6$. Sannolikheten $P(X_{\infty} = 6)$ kan vi approximativt räkna ut genom
att utnyttja en ekvation som säger att om P är övergångsmatrisen för en absorberande Markovkedja så gäller
att $P^{n} \to$ $\begin{pmatrix}
0 & SR\\
0 & I
\end{pmatrix}$ 
då $n \to \infty$. Här ska matrisen P vara skriven på “standardform”, dvs de fem transienta tillstånden (1–5) ska
komma först, och de båda rekurrenta sist. Sätt tillstånd 0 sist.


1)
Ett av elementen i matrisen SR beskriver sannolikheten att absorption sker i tillstånd 6 när spelaren
startar med 1 krona. Vilket element är det?

Kims kapital kan anta värdena $X_{n} = 0,1,2,3,4,5,6$ där 0 och 6 är absorberande tillstånd. Vi vet att övergångsmatrisen $P$ för en absorberande Markovkedja kan skrivas på följande form $\begin{pmatrix}
P_{t} & R\\
0 & I_{r}
\end{pmatrix}$ 

där $P_{t}$ motsvarar övergångar mellan transienta tillstånd, R motsvarar övergångar från transienta tillstånd till absorberande tillstånd och $I_{r}$ motsvarar identitetsmatrisen av dimension $r\cdot r$. Då $n \to \infty$ så går övergångsmatrisen mot $\begin{pmatrix}
0 & SR\\
0 & I
\end{pmatrix}$ 
där SR är en 5x2 matris som beskriver sannolikheten för absorption i de två absorberande tillstånden 0 och 6 från de transienta tillstånden 1,2,3,4,5. Då vi är intresserade av sannolikheten för absorption i tillstånd 6 givet startkapital 1kr så motsvarar detta $SR_{1,2}$ då tillstånd 1 är det första transienta tillståndet (rad 1 i SR) och tillstånd 6 är det andra absorberande tillståndet (kolumn 2 i SR).

2)
Skriv en funktion kims_matris i R, som tar som input en vinstsannolikhet p och ger som output
övergångsmatrisen för denna vinstsannolikhet. Du får följande till hjälp — allt du behöver göra är att
byta ut några av 0:orna mot rätt sannolikhet.

```{r}
kims_matris <- function(p) {
matrix(c(
1, 0, 0, 0, 0, 0, 0,
1-p, 0, p, 0, 0, 0, 0,
0, 1-p, 0, p, 0, 0, 0,
0, 0, 1-p, 0, p, 0, 0,
0, 0, 0, 1-p, 0, p, 0,
0, 0, 0, 0, 1-p, 0, p,
0, 0, 0, 0, 0, 0, 1
), nrow = 7, byrow = TRUE)
}
print(kims_matris(p=0.5))
```


3)
Skriv en funktion hitta_SR som tar som input en övergångsmatris P skriven på standardform och ger
som output motsvarande matris SR. Matrisen SR kan räknas ut på teoretisk väg eller genom att
avgöra för vilket n som Pn ≈ Pn+1 med fyra decimalers noggrannhet. Hur många av de tusen spelen i uppgift 1 “borde” ha slutat lyckligt för Kim, när startkapitalet var 1, 2, 3, 4 respektive 5 kronor? Stämmer talen i SR överens med de tal du kom fram till i uppgift 1?


```{r}
# Funktion för att beräkna P^n
mpow <- function(P, n) {
  resultat <- diag(nrow(P))
  for (i in 1:n) {
    resultat <- resultat %*% P
  }
  return(resultat)
}

# Funktion för att jämföra matriser med given decimalnoggrannhet
matrices_equal <- function(A, B, d = 4) {
  A_new <- trunc(A * 10^d)
  B_new <- trunc(B * 10^d)
  return(all(A_new == B_new))
}

# Funktion för att hitta SR-matrisen
hitta_SR <- function(P) { 
  # Extrahera övergångsmatrisen för de transienta tillstånden (1–5)
  P_t <- P[2:6, 2:6] # extraherar de transienta tillstånden (1–5)
  I <- diag(5) # skapar en 5x5 enhetsmatris
  
  # Beräkna den fundamentala matrisen S = (I - P_t)^{-1}
  S <- solve(I - P_t) # beräknar den fundamentala matrisen

  # Extrahera övergångarna från de transienta tillstånden till de absorberande (tillstånd 6 och 0)
  R <- P[2:6, c(1, 7)] # extraherar övergångarna från de transienta tillstånden till de absorberande 
  
  # Beräkna SR-matrisen
  SR <- S %*% R
  return(SR)
}

# Kör funktionen och skriv ut resultatet
P <- kims_matris(0.5)
SR <- hitta_SR(P)
print(SR)

# Teoretiska sannolikheter för att nå 6 kronor från olika startkapital
teoretiska_sannolikheter <- SR[, 2]  # Kolumn 2 är sannolikheten att nå tillstånd 6
print(teoretiska_sannolikheter)

# Förväntat antal vinster av 1000 spel
forvantat_antal <- teoretiska_sannolikheter * 1000
print(forvantat_antal)

# Jämförelse med simulerade resultat från uppgift 1.3
simulerade_resultat <- c(
  sim_kim(0.5, 1, 1000),
  sim_kim(0.5, 2, 1000),
  sim_kim(0.5, 3, 1000),
  sim_kim(0.5, 4, 1000),
  sim_kim(0.5, 5, 1000)
)

# Jämförelsetabell
resultat_jamforelse <- data.frame(
  Startkapital = 1:5,
  Teoretisk_sannolikhet = teoretiska_sannolikheter,
  Teoretiska_vinster = forvantat_antal,
  Simulerade_vinster = simulerade_resultat
)

print(resultat_jamforelse)
```


## Uppgift 3



## Uppgift 4

1)

2)
