---
title: "Labb 1"
author: "Sebastijan Babic & Esbjörn Runesson"
date: "XXXX--XX--XX"
output:
  pdf_document:
    toc: true
    toc_depth: '2'
  html_document:
    toc: true
    toc_depth: 2
    theme: cerulean
    highlight: tango
---



```{r}
P <- matrix(c(0, 0, 0, 0.4, 0, 0.6,
              0.1, 0.1, 0, 0.4, 0, 0.4,
              0, 0.2, 0.2, 0.3, 0, 0.3,
              0, 0, 0.3, 0.5, 0, 0.2,
              0, 0, 0, 0.4, 0.6, 0,
              0, 0, 0, 0, 0.5, 0.5),
            nrow = 6,
            ncol = 6,
            byrow = TRUE)
```

# Uppgift 1
På Matematiska institutionen finns en kopiator som inte alltid fungerar perfekt. Dess tillstånd kan beskrivas på en skala från 0 till 5 , där 0 innebär att kopiatorn är helt ur funktion och 5 motsvarar en fullt fungerande maskin. Ju sämre tillstånd kopiatorn är i, desto större är sannolikheten att någon kallar på teknisk support. Tyvärr är det inte alltid som supporten kan återställa kopiatorn till optimalt skick. Ibland lyckas de bara 1
delvis med reparationen, och får maskinen att fungera på nivå 3 . Som ett resultat av detta kommer kopiatorns
tillstånd att variera från dag till dag, vilket kan modelleras med en Markovkedja. Övergångsmatrisen för
denna Markovkedja, där tillstånd 0 är "helt ur funktion" och 5 är "fullt fungerande", ser ut på följande sätt:

## Uppgift 1.1


```{r}
mpow <- function(A, n) {
resultat <- diag(nrow(A))
potens <- n
while (potens > 0) {
resultat <- A %*% resultat
potens <- potens - 1
}
return(resultat)
}
```

Om kopiatorn idag (måndag) är i tillstånd 5, vilken sannolikhetsfördelning beskriver då dess tillstånd på:
### Deluppgift a) | 3 dagar

```{r}
transition_matrix_3 <- mpow(P, 3) # upphöjer matrisen i 3
start_5 <- c(0,0,0,0,0,1)

result <- start_5 %*% transition_matrix_3 # enlig pi = pi * P
result
```


### Deluppgift b) | 7 dagar

```{r}
transition_matrix_7 <- mpow(P,7)
result <- start_5 %*% transition_matrix_7
result
```


### Deluppgift c) | 14 dagar

```{r}
transition_matrix_14 <- mpow(P,14)
result <- start_5 %*% transition_matrix_14
result
```

### Deluppgift d) | 90 dagar
    
```{r}
transition_matrix_90 <- mpow(P,90)
result <- start_5 %*% transition_matrix_90
result
```

    
    
## Uppgift 1.2
Om vi börjar i tillstånd 2 så får vi istället:
### Deluppgift a) | 3 dagar
```{r}
start_2 <- c(0,0,1,0,0,0)
result <- start_2 %*% transition_matrix_3
result
```



### Deluppgift b) | 7 dagar

```{r}
result <- start_2 %*% transition_matrix_7
result
```


### Deluppgift c) | 14 dagar
```{r}
result <- start_2 %*% transition_matrix_14
result
```



### Deluppgift d) | 90 dagar
```{r}
result <- start_2 %*% transition_matrix_90
result
```




# Uppgift 2
## Uppgift 2.1

## Uppgift 2.2



# Uppgift 3



# Uppgift 4



