---
title: "Labb 1"
author: Sebastijan Babic & Esbjörn Runesson
date: "XXXX--XX--XX"
output: 
  html_document:
    toc: true                
    toc_depth: 2             
    theme: cerulean          
    highlight: tango         
---

# Uppgift 1

Vi vill undersöka en kopiator på Matematiska Institutionen vars tillstånd kan beskrivas genom en skala från 0 till 5, där 0 innebär ur funktion och 5 innebär fullt fungerande. Eftersom kopiatorns tillstånd kommer variera från dag till dag så kan vi modellera den genom en Markovkedja där vi har en övergångsmatris  $P$ som definieras nedan. Vi använder funktionen mpow för att upphöja $P$ till lämplig potens och läser sedan av den rad som överensstämmer med kopiatorns tillstånd.

```{r}
P <- matrix(c(0, 0, 0, 0.4, 0, 0.6,
0.1, 0.1, 0, 0.4, 0, 0.4,
0, 0.2, 0.2, 0.3, 0, 0.3,
0, 0, 0.3, 0.5, 0, 0.2,
0, 0, 0, 0.4, 0.6, 0,
0, 0, 0, 0, 0.5, 0.5),
nrow = 6,
ncol = 6,
byrow = TRUE)

mpow <- function(A, n) {
resultat <- diag(nrow(A))
potens <- n
while (potens > 0) {
resultat <- A %*% resultat
potens <- potens - 1
}
return(resultat)
}
```


1)

```{r}

Res <- mpow(P,4)
Res2 <- mpow(P,7)
Res3 <- mpow(P,14)
Res4 <- mpow(P,90)

print(Res[6,]) #a)
print(Res2[6,]) #b)
print(Res3[6,]) #c)
print(Res4[6,]) #d)
```

2)

```{r}
print(Res[3,]) #a)
print(Res2[3,]) #b)
print(Res3[3,]) #c)
print(Res4[3,]) #d)
```



# Uppgift 2

Vi vill i denna uppgift undersöka för vilken potens $n$ av övergångsmatrisen som följden har konvergerat, dvs när vi har att $P_{n} \approx P_{n+1}$ med fyra decimalers noggrannhet. Vi ska därför har likhet för alla element i $P_{n}$ samt $P_{n+1}$ med fyra decimalers noggrannhet, vi tar sedan ut en rad från övergångsmatrisen för det värdet på $n$ med fyra decimalers noggrannhet. I den andra deluppgiften så hittar vi Markovkedjans stationära fördelning och se om resultatet skiljer sig från den radvektor som vi fick i deluppgift 1.  

1)

```{r}
mpow <- function(A, n) {
resultat <- diag(nrow(A))
potens <- n
while (potens > 0) {
resultat <- A %*% resultat
potens <- potens - 1
}
return(resultat)
}

rows_equal <- function(A, d = 4) {
A_new <- trunc(A * 10^d) # förstora talet och ta heltalsdelen
for (k in 2:nrow(A_new)) {
# Kolla om alla element i rad 1 är lika med motsvarande element i rad k
if (!all(A_new[1, ] == A_new[k, ])) {
# Om något element skiljer sig så är raderna ej lika
return(FALSE)
}
}
# Hamnar vi här så var alla rader lika
return(TRUE)
}

matrices_equal <- function(A, B, d = 4) {
A_new <- trunc(A * 10^d)
B_new <- trunc(B * 10^d)
if (all(A_new == B_new)) {
return(TRUE)
} else {
return(FALSE)
}
}

# Funktion för att hitta det minsta n där P^n konvergerar enligt kriterierna
find_convergence <- function(P, max_iter = 1000, d = 4) {
  n <- 1
  while (n <= max_iter) {
    P_n <- mpow(P, n)       # Beräkna P^n
    P_n_plus_1 <- mpow(P, n + 1)  # Beräkna P^{n+1}
    
    # Kontrollera om P^n ≈ P^{n+1} och om alla rader i P^n är identiska
    if (matrices_equal(P_n, P_n_plus_1, d) && rows_equal(P_n, d)) {
      cat("Konvergens uppnådd vid n =", n, "\n")
      cat("En rad i P^n (med 4 decimalers noggrannhet):\n")
      print(round(P_n[1, ], d))  # Skriv ut en rad med 4 decimaler
      return(n)
    }
    
    n <- n + 1  # Öka n och fortsätt loopen
  }
  
  cat("Ingen konvergens hittades inom", max_iter, "iterationer.\n")
  return(NA)
}
find_convergence(P)
```

2)

```{r}
# Funktion för att beräkna den stationära fördelningen
stationary_distribution <- function(P) {
  n <- nrow(P)  # Antal tillstånd
  I <- diag(n)  # Identitetsmatris
  
  # Skapa ekvationssystemet: pi (I - P) = 0 och sum(pi) = 1
  A <- t(I - P)  # Transponera (I - P) för att matcha ekvationen pi (I - P) = 0
  A <- rbind(A, rep(1, n))  # Lägg till ekvationen sum(pi) = 1
  
  # Högerled: en vektor med nollor och en etta
  b <- c(rep(0, n), 1)
  
  # Lös ekvationssystemet med minsta kvadratmetoden (eftersom systemet är överbestämt)
  pi <- qr.solve(A, b)
  
  return(pi)
}
pi <- stationary_distribution(P)
print("Den stationära fördelningen är:")
print(pi)
```


# Uppgift 3

I denna uppgift så utgår vi ifrån att om vi för statistisk över kopiatorns tillstånd varje dag under ett års tid, om vi då får en fördelning som liknar den stationära fördelningen i uppgift 2. Vi undersöker detta genom att simulera en utveckling som startar i tillstånd 5 och pågår i 1000 dagar, och illustrerar sedan detta med hjälp av ett stapeldiagram.

```{r}
# Funktion för att simulera Markovkedjan
simulate_markov_chain <- function(P, start_state, n_days) {
  n_states <- nrow(P)  
  states <- numeric(n_days)  
  states[1] <- start_state  

  for (day in 2:n_days) {  
    states[day] <- sample(1:n_states, size = 1, prob = P[states[day - 1], ])  
  }  

  return(states)  
}

# Funktion för att beräkna den empiriska fördelningen
empirical_distribution <- function(states, n_states) {
  counts <- table(factor(states, levels = 1:n_states))  # Räkna antalet dagar i varje tillstånd
  distribution <- counts / length(states)  # Normalisera till en fördelning
  return(distribution)
}

# Exempel på användning

start_state <- 5  # Starta i tillstånd 5
n_days <- 1000  # Simulera 1000 dagar

# Simulera Markovkedjan
states <- simulate_markov_chain(P, start_state, n_days)

# Beräkna den empiriska fördelningen
emp_dist <- empirical_distribution(states, nrow(P))

# Beräkna den stationära fördelningen
pi <- stationary_distribution(P)

# Skapa ett stapeldiagram för att jämföra fördelningarna
barplot(rbind(emp_dist, pi), beside = TRUE, col = c("blue", "red"),
        names.arg = 1:nrow(P), xlab = "Tillstånd", ylab = "Sannolikhet",
        main = "Jämförelse av empirisk och stationär fördelning",
        legend.text = c("Empirisk fördelning", "Stationär fördelning"),
        args.legend = list(x = "topleft"))

```


# Uppgift 4

Vi ska i denna uppgift undersöka sannolikheten för att om kopiatorns tillstånd är 5, vad är sannolikheten för att den igår befann sig i tillstånd 1. I första deluppgiften så ska vi undersöka detta genom att gå igenom vårt resultat i simuleringen från uppgift 3, empiriskt betrakta alla dagar då kopiatorn befann sig i tillstånd 5 och se hur många av dom som föregås av en dag då maskinen är i tillstånd 1. I den andra deluppgiften så undersöker vi detta teoretiskt genom att använda den stationära fördelningen från uppgift 2 samt Bayes formel.

1)

Vi använder för denna uppgift definitionen av betingad sannolikhet $P(X_{n-1} = 1 | X_{n} = 5)$ vilket vi beräknar som $\frac{P(X_{n-1} = 1, X_{n} = 5)}{P(X_{n} = 5)}$.

```{r}
# Funktion för att beräkna den empiriska sannolikheten
empirical_probability <- function(states) {
  count_Xn_minus_1_2_and_Xn_6 <- 0  # Räkna antalet gånger X_{n-1} = 2 och X_n = 6
  count_Xn_6 <- 0  # Räkna antalet gånger X_n = 6
  
  for (n in 2:length(states)) {
    if (states[n] == 6) {
      count_Xn_6 <- count_Xn_6 + 1
      if (states[n - 1] == 2) {
        count_Xn_minus_1_2_and_Xn_6 <- count_Xn_minus_1_2_and_Xn_6 + 1
      }
    }
  }
  
  # Beräkna den empiriska sannolikheten
  if (count_Xn_6 > 0) {
    prob <- count_Xn_minus_1_2_and_Xn_6 / count_Xn_6
  } else {
    prob <- 0  # Undvik division med noll om 6 inte förekommer
  }
  
  return(prob)  # Returnera den empiriska sannolikheten
}

# Använd simuleringen från uppgift 3
states <- simulate_markov_chain(P, start_state = 5, n_days = 1000)

# Beräkna den empiriska sannolikheten
emp_prob <- empirical_probability(states)
print(paste("Empirisk sannolikhet: ", round(emp_prob, 4)))
```

2)

Vi använder i denna uppgift Bayes sats $P(X_{n-1} = 1 | X_{n} = 5) = \frac{P(X_{n}=5 | X_{n-1}=1)\cdot P(X_{n-1}=1)}{P(X_{n}=5)}$

```{r}
# Teoretisk sannolikhet med Bayes formel
theoretical_probability <- function(P, pi, state_prev = 2, state_current = 6) {
  # Sannolikheten att gå från state_prev till state_current
  P_prev_current <- P[state_prev, state_current]
  
  # Stationära sannolikheter för state_prev och state_current
  pi_prev <- pi[state_prev]
  pi_current <- pi[state_current]
  
  # Beräkna den teoretiska sannolikheten med Bayes formel
  if (pi_current > 0) {
    prob <- (P_prev_current * pi_prev) / pi_current
  } else {
    prob <- 0  # Undvik division med noll om pi_current är 0
  }
  
  return(prob)
}

# Exempel på användning
prob_theoretical <- theoretical_probability(P, pi)
print(paste("Teoretisk sannolikhet: ", round(prob_theoretical, 4)))
```


