---
title: "Labb 1"
author: "Sebastijan Babic & Esbjörn Runesson"
date: "XXXX--XX--XX"
output:
  html_document:
    toc: true
    toc_depth: 2
    theme: cerulean
    highlight: tango
  pdf_document:
    toc: true
    toc_depth: '2'
---

```{r}
P <- matrix(c(0, 0, 0, 0.4, 0, 0.6,
              0.1, 0.1, 0, 0.4, 0, 0.4,
              0, 0.2, 0.2, 0.3, 0, 0.3,
              0, 0, 0.3, 0.5, 0, 0.2,
              0, 0, 0, 0.4, 0.6, 0,
              0, 0, 0, 0, 0.5, 0.5),
            nrow = 6,
            ncol = 6,
            byrow = TRUE)
```

# Uppgift 1

På Matematiska institutionen finns en kopiator som inte alltid fungerar perfekt. Dess tillstånd kan beskrivas på en skala från 0 till 5 , där 0 innebär att kopiatorn är helt ur funktion och 5 motsvarar en fullt fungerande maskin. Ju sämre tillstånd kopiatorn är i, desto större är sannolikheten att någon kallar på teknisk support. Tyvärr är det inte alltid som supporten kan återställa kopiatorn till optimalt skick. Ibland lyckas de bara 1 delvis med reparationen, och får maskinen att fungera på nivå 3 . Som ett resultat av detta kommer kopiatorns tillstånd att variera från dag till dag, vilket kan modelleras med en Markovkedja. Övergångsmatrisen för denna Markovkedja, där tillstånd 0 är "helt ur funktion" och 5 är "fullt fungerande", ser ut på följande sätt:

## Uppgift 1.1

```{r}
mpow <- function(A, n) {
resultat <- diag(nrow(A))
potens <- n
while (potens > 0) {
resultat <- A %*% resultat
potens <- potens - 1
}
return(resultat)
}
```

```{r}

Res <- mpow(P,4)
Res2 <- mpow(P,7)
Res3 <- mpow(P,14)
Res4 <- mpow(P,90)

Res[6,] #a)
Res2[6,] #b)
Res3[6,] #c)
Res4[6,] #d)
```

## Uppgift 1.2

Om vi börjar i tillstånd 2 så får vi istället:

```{r}
print(Res[3,]) #a)
print(Res2[3,]) #b)
print(Res3[3,]) #c)
print(Res4[3,]) #d)
```

# Uppgift 2

## Uppgift 2.1

```{r}
mpow <- function(A, n) {
resultat <- diag(nrow(A))
potens <- n
while (potens > 0) {
resultat <- A %*% resultat
potens <- potens - 1
}
return(resultat)
}

rows_equal <- function(A, d = 4) {
A_new <- trunc(A * 10^d) # förstora talet och ta heltalsdelen
for (k in 2:nrow(A_new)) {
# Kolla om alla element i rad 1 är lika med motsvarande element i rad k
if (!all(A_new[1, ] == A_new[k, ])) {
# Om något element skiljer sig så är raderna ej lika
return(FALSE)
}
}
# Hamnar vi här så var alla rader lika
return(TRUE)
}

matrices_equal <- function(A, B, d = 4) {
A_new <- trunc(A * 10^d)
B_new <- trunc(B * 10^d)
if (all(A_new == B_new)) {
return(TRUE)
} else {
return(FALSE)
}
}

# Funktion för att hitta det minsta n där P^n konvergerar enligt kriterierna
find_convergence <- function(P, max_iter = 1000, d = 4) {
  n <- 1
  while (n <= max_iter) {
    P_n <- mpow(P, n)       # Beräkna P^n
    P_n_plus_1 <- mpow(P, n + 1)  # Beräkna P^{n+1}
    
    # Kontrollera om P^n ≈ P^{n+1} och om alla rader i P^n är identiska
    if (matrices_equal(P_n, P_n_plus_1, d) && rows_equal(P_n, d)) {
      cat("Konvergens uppnådd vid n =", n, "\n")
      cat("En rad i P^n (med 4 decimalers noggrannhet):\n")
      print(round(P_n[1, ], d))  # Skriv ut en rad med 4 decimaler
      return(n)
    }
    
    n <- n + 1  # Öka n och fortsätt loopen
  }
  
  cat("Ingen konvergens hittades inom", max_iter, "iterationer.\n")
  return(NA)
}
find_convergence(P)
```

## Uppgift 2.2

```{r}
# Antalet tillstånd
n <- nrow(P)

# Identitetsmatris
I <- diag(n)

# Vi vill lösa:  pi(I - P) = 0
# Om vi transponerar får vi: (I - P)^T * pi^T = 0.
# Vi ställer därför upp koefficientmatrisen A för att qr.solve ska fungera:
A <- t(I - P)

# Lägg till normaliseringsvillkoret: pi0 + pi1 + ... + pi5 = 1
A <- rbind(A, rep(1, n))
b <- c(rep(0, n), 1)

# Lös systemet med qr.solve 
pi_stationary <- qr.solve(A, b)

cat("Stationära fördelningen (lösning av pi = pi P) är:\n")
print(round(pi_stationary, 9))
```

# Uppgift 3
```{r}
# Simuleringsfunktion för Markovkedjan
simulate_chain <- function(P, init, n_steps) {
  # init: initialt tillstånd (här: 5)
  # Eftersom tillstånden är 0, 1, 2, 3, 4, 5 så måste vi tänka på att
  # R-indexeringen börjar vid 1, dvs. tillstånd 5 motsvarar index 6.
  states <- numeric(n_steps)
  states[1] <- init
  for (i in 2:n_steps) {
    # Hämta nuvarande tillstånd, omvandla till index (tillstånd + 1)
    current <- states[i - 1] + 1
    # Välj nästa tillstånd baserat på övergångssannolikheterna
    states[i] <- sample(0:5, size = 1, prob = P[current, ])
  }
  return(states)
}
```


```{r}
set.seed(123)  # För att resultaten ska bli reproducerbara

# Simulera kedjan i 1000 dagar med start i tillstånd 5
chain <- simulate_chain(P, init = 5, n_steps = 1000)

# Räkna hur många gånger varje tillstånd inträffar
empirical_counts <- table(chain)
# Omvandla antalet till en andelsfördelning
empirical_distribution <- empirical_counts / length(chain)

# Skriv ut den empiriska fördelningen
print(empirical_distribution)

# Rita ett stapeldiagram
barplot(empirical_distribution,
        main = "Empirisk fördelning efter 1000 dagar",
        xlab = "Tillstånd (0-5)",
        ylab = "Andel",
        col = "lightblue")

```




# Uppgift 4
