---
title: "Laboration 1 - Markovkedjor"
author: "Sebastijan Babic & Esbjörn Runesson"
date: "`r format(Sys.Date(), '%Y-%m-%d')`"
output:
  pdf_document:
    toc: true
    toc_depth: '2'
  html_document:
    toc: true
    toc_depth: 2
    theme: cerulean
    highlight: tango
---
\newpage
```{r}
P <- matrix(c(0, 0, 0, 0.4, 0, 0.6,
              0.1, 0.1, 0, 0.4, 0, 0.4,
              0, 0.2, 0.2, 0.3, 0, 0.3,
              0, 0, 0.3, 0.5, 0, 0.2,
              0, 0, 0, 0.4, 0.6, 0,
              0, 0, 0, 0, 0.5, 0.5),
            nrow = 6,
            ncol = 6,
            byrow = TRUE)
```

# Uppgift 1

På Matematiska institutionen finns en kopiator som inte alltid fungerar perfekt. Dess tillstånd kan beskrivas på en skala från 0 till 5 , där 0 innebär att kopiatorn är helt ur funktion och 5 motsvarar en fullt fungerande maskin. Ju sämre tillstånd kopiatorn är i, desto större är sannolikheten att någon kallar på teknisk support. Tyvärr är det inte alltid som supporten kan återställa kopiatorn till optimalt skick. Ibland lyckas de bara 1 delvis med reparationen, och får maskinen att fungera på nivå 3 . Som ett resultat av detta kommer kopiatorns tillstånd att variera från dag till dag, vilket kan modelleras med en Markovkedja. Övergångsmatrisen för denna Markovkedja, där tillstånd 0 är "helt ur funktion" och 5 är "fullt fungerande", ser ut på följande sätt:

## Uppgift 1.1
Utgår att vi är i tillstånd 5 och sedan beräknar sannolikhetsfördelningen efter 4,7,14 och 90 dagar. 
```{r}
# Funktion för att beräkna A^n, dvs. övergångsmatrisen efter n steg.
# Vi börjar med identitetsmatrisen (nollstegs övergång) och multiplicerar sedan A n gånger.
mpow <- function(A, n) {
resultat <- diag(nrow(A))
potens <- n
while (potens > 0) {
resultat <- A %*% resultat
potens <- potens - 1
}
return(resultat)
}
```

```{r}

Res <- mpow(P,4)
Res2 <- mpow(P,7)
Res3 <- mpow(P,14)
Res4 <- mpow(P,90)

# Läs av sannolikhetsfördelningen för tillstånd 5 (rad 6)
Res[6,] #a)
Res2[6,] #b)
Res3[6,] #c)
Res4[6,] #d)
```

## Uppgift 1.2

Om vi börjar i tillstånd 2 så får vi istället:

```{r}
# Rad 3 för tillstånd 2
print(Res[3,]) #a)
print(Res2[3,]) #b)
print(Res3[3,]) #c)
print(Res4[3,]) #d)
```
\newpage
# Uppgift 2
Vi ska nu undersöka när $P^n$ konvergerar och beräkna den stationära fördelningen $\pi$ som har egenskapen att 
$$
\pi = \pi P,
$$
som vi kan enkelt skriva om som 
$$
\pi (\mathbb{I} - P) = 0.
$$


## Uppgift 2.1



```{r}
# Funktion som kontrollerar om alla rader i en matris är lika (upp till d 
# decimaler)
rows_equal <- function(A, d = 4) {
  A_new <- trunc(A * 10^d)  # Multiplicera med 10^d och ta heltalsdelen
  for (k in 2:nrow(A_new)) {
    # Jämför rad 1 med övriga rader
    if (!all(A_new[1, ] == A_new[k, ])) {
      return(FALSE)
    }
  }
  return(TRUE)  # Alla rader är lika
}

# Funktion som jämför två matriser elementvis med precision d
matrices_equal <- function(A, B, d = 4) {
  A_new <- trunc(A * 10^d)
  B_new <- trunc(B * 10^d)
  return(all(A_new == B_new))
}

# Funktion för att hitta det minsta n där P^n konvergerar enligt kriterierna:
# - P^n och P^(n+1) ska vara lika upp till d decimaler
# - Alla rader i P^n ska vara identiska
find_convergence <- function(P, max_iter = 1000, d = 4) { # Kör med n = 1000
  n <- 1
  while (n <= max_iter) {
    P_n <- mpow(P, n)         # Beräkna P^n
    P_n_plus_1 <- mpow(P, n + 1)  # Beräkna P^(n+1)
    
    # Om båda villkoren är uppfyllda, skriv ut konvergensn och returnera n
    if (matrices_equal(P_n, P_n_plus_1, d) && rows_equal(P_n, d)) {
      cat("Konvergens uppnådd vid n =", n, "\n")
      cat("En rad i P^n (med", d, "decimalers noggrannhet):\n")
      print(round(P_n[1, ], d))  # Skriv ut en rad (alla är lika)
      return(n)
    }
    n <- n + 1  # Öka n och fortsätt leta
  }
  cat("Ingen konvergens hittades inom", max_iter, "iterationer.\n")
  return(NA)
}

find_convergence(P)

```

## Uppgift 2.2
Som tidigare sagt ska vi nu lösa ekvationen 
$$
\pi (\mathbb{I} - P) = 0,
$$

med villkoret 
$$
\pi_0 + \dots + \pi_5 = 1.
$$



```{r}
# Antalet tillstånd
n <- nrow(P)

# Identitetsmatris
I <- diag(n)

# Vi vill lösa:  pi(I - P) = 0
# Om vi transponerar får vi: (I - P)^T * pi^T = 0.
# Vi ställer därför upp koefficientmatrisen A för att qr.solve ska fungera:
A <- t(I - P)

# Lägg till normaliseringsvillkoret: pi0 + pi1 + ... + pi5 = 1
A <- rbind(A, rep(1, n)) # "bindar" en extra ekvation för att vi ska få en unik 
#lösning
b <- c(rep(0, n), 1)

# Lös systemet med qr.solve 
pi_stationary <- qr.solve(A, b)

cat("Stationära fördelningen (lösning av pi = pi P) är:\n")
print(round(pi_stationary, 4))
```







\newpage


# Uppgift 3

I denna uppgift ska vi simulera Markovkedjan under 1000 dagar med start i till
stånd 5 för att se om empiriska fördelningen konvergerar mot den stationära 
fördelningen. 
```{r}
# Simuleringsfunktion för Markovkedjan
simulate_chain <- function(P, init, n_steps) {
  # init: initialt tillstånd (här: 5)
  # Eftersom tillstånden är 0, 1, 2, 3, 4, 5 så måste vi tänka på att
  # R-indexeringen börjar vid 1, dvs. tillstånd 5 motsvarar index 6.
  states <- numeric(n_steps)
  states[1] <- init
  for (i in 2:n_steps) {
    # Hämta nuvarande tillstånd, omvandla till index (tillstånd + 1)
    current <- states[i - 1] + 1
    # Välj nästa tillstånd baserat på övergångssannolikheterna
    states[i] <- sample(0:5, size = 1, prob = P[current, ])
  }
  return(states)
}
```


```{r, fig.cap="Histogram som visar jämförelsen i den empiriska och stationära fördelningen. Röda kolumnerna visar andelen som vi befinner oss i tillstånd 0 till 5, samma för blå men empiriskt istället. Ser någorlunda liknande kolumner."}
set.seed(123)

# Simulera kedjan under 1000 dagar med start i tillstånd 5
chain <- simulate_chain(P, init = 5, n_steps = 1000)

# Räkna hur många gånger varje tillstånd inträffar
empirical_counts <- table(chain)
# Omvandla räkningen till en andelsfördelning
empirical_distribution <- empirical_counts / length(chain)

# För att jämföra med den stationära fördelningen (pi_stationary) säkerställer vi att 
#båda vektorerna har samma ordning (tillstånd 0-5)
states <- 0:5
names(empirical_distribution) <- states
names(pi_stationary) <- states

# Skapa en matris där varje kolumn representerar ett tillstånd och raderna de två fördelningarna
comparison_matrix <- rbind("Empirisk" = empirical_distribution, 
                             "Stationär" = round(pi_stationary, 4)) # 4 decimaler verkar ge rimlig diagram

# Rita ett stapeldiagram med staplar sida vid sida (beside = TRUE)
barplot(comparison_matrix, beside = TRUE, 
        col = c("lightblue", "salmon"),
        main = "Jämförelse: Empirisk vs. Stationär fördelning",
        xlab = "Tillstånd (0-5)", 
        ylab = "Andel",
        ylim = c(0, max(comparison_matrix) * 1.2),
        legend.text = TRUE,
        args.legend = list(x = "topright"))
```


\newpage

# Uppgift 4
Om maskinen idag är i tillstånd 5, vad är då sannolikheten att den igår befann sig i tillstånd 1? Vi ska undersöka denna fråga på två sätt:

## Uppgift 4.1
Vi använder oss av simuleringen från uppgift 3, mer specifikt variablen `chain`. Vi gör det för att räkna ut antalet dagar då, givet att maskinen är i tillstånd 5. 


```{r}
# Steg 1: Skapa två vektorer:
# - 'prev_state' innehåller alla tillstånd utom det sista (dvs. "dagen innan").
# - 'curr_state' innehåller alla tillstånd utom det första (dvs. "dagens" tillstånd).
prev_state <- chain[-length(chain)]  # Alla element utom sista
curr_state <- chain[-1]              # Alla element utom första

# Steg 2: Räkna övergångarna där maskinen går från tillstånd 1 (igår) till 5 (idag)
num_transitions <- sum(curr_state == 5 & prev_state == 1)

# Steg 3: Räkna antalet dagar då maskinen är i tillstånd 5 (för vilka vi har ett föregående tillstånd)
num_5_today <- sum(curr_state == 5)

# Steg 4: Beräkna den empiriska sannolikheten för att maskinen var i tillstånd 1 igår, 
# givet att den är i tillstånd 5 idag.
empirical_prob <- num_transitions / num_5_today

cat("Empirisk sannolikhet P(X_(n-1)=1 | X_n=5):", round(empirical_prob, 4), "\n")

```



## Uppgift 4.2


I stationär läge har vi
$$
P(X_{n-1}=1 \mid X_n = 5) = \frac{P(X_{n}=5 \mid X_{n-1} = 1) P(X_{n-1}=1)}{P(X_n = 5)}
$$

- $P\left(X_n=5 \mid X_{n-1}=1\right)$ är övergångssannolikheten från tillstånd 1 till 5 . I vår matris $P$ (där raderna motsvarar tillstånden $0,1, \ldots, 5$ ) finns detta på rad 2 , kolumn 6, dvs. $P[2,6]=0.4$.

- $P\left(X_{n-1}=1\right)$ och $P\left(X_n=5\right)$ är stationära sannolikheter, vilka vi får från den stationära fördelningen pi_stationary (från Uppgift 2.2). Eftersom tillstånd 1 motsvarar index 2 och tillstånd 5 index 6 i pi_stationary så har vi:
- $\pi_1 = \text{pi\_stationary}[2]$
- $\pi_5 = \text{pi\_stationary}[6]$





```{r}
# Sannolikheten att gå från tillstånd 1 till 5 (rad 2, kolumn 6 i P)
p_1_to_5 <- P[2, 6]

# Hämta stationära sannolikheter från pi_stationary
pi_state1 <- pi_stationary[2]
pi_state5 <- pi_stationary[6]

# Använd Bayes formel:
theoretical_prob <- (p_1_to_5 * pi_state1) / pi_state5

cat("Teoretisk sannolikhet P(X_(n-1)=1 | X_n=5) enligt Bayes:", round(theoretical_prob, 4), "\n")

```




















